臺灣高等法院高雄分院刑事裁定　　　　100年度交抗字第177號
抗　告　人
即受處分人　李英毅
上列抗告人因違反道路交通管理處罰條例聲明異議案件，不服臺
灣高雄地方法院中華民國100年6月14日裁定（100 年度交聲字第
933 號），提起抗告，本院裁定如下：
    主  文
原裁定撤銷，發回臺灣高雄地方法院。
    理  由
一、抗告意旨略以：(一)原裁定提及「…A 車或B 車之駕駛人，於
    發現二車要碰撞時，有為對應之駕駛行為。而證人陳明清於
    本院調查中證稱：異議人的車子往伊這邊靠的時候，伊就反
    應將車子往右偏，所以前面的切角處就沒有撞擊到等語…」
    ；但證人陳明清當時曾證稱：其未注意後方有無A 車存在，
    故如何有證人所稱之異議人的車子往伊這邊靠時，伊就反應
    將車子往右偏情事。另，假若證人所指的是A 車突然急靠近
    B 車狀態時，而B 車在突然、緊急狀態下大打方向盤往右偏
    轉，為何B 車發生事故現場無任何痕跡？且B 車停下來之後
    ，卻仍能保持無任何煞車痕跡於地面，同時最後竟是筆直的
    停在中二車道上，而非偏轉後所停之外側車道，畢竟B 車是
    在高速行駛下，能有如此不合邏輯之處，實難令人認同。(二)
    不論是擦撞或被撞，只要位置係在右後側門方向，A 車在高
    速行駛下，一定會產生急速偏轉，不論當時有無撞及B 車，
    依力學原理判斷，A 車絕不會跑到外側車道與C 車擦撞，然
    最後確是A 車與C 車擦撞，原裁定確實不合理。(三)原裁定認
    為A 車右後側車門並非論胎照片，是針對照片內容，再加上
    員警陳明清（似應為陳正昌）自我判斷的片面之詞所得之結
    論，抗告人對於員警處理該起事故中，並未針對A 車與C 車
    相對碰撞進行照片留存，即以事後主觀之認為來加以說明，
    該員警之判斷並無足採，故抗告人於原聲明異議狀要求鑑定
    ，以釐清該痕跡是否為輪胎痕，如是，則可推翻員警及證人
    之證詞，原裁定之判斷即與事實有所差異，故抗告人再次要
    求鑑定，為此提起抗告，請求撤銷原裁定，另為適法之裁定
    云云。
二、原裁定略以：(一)原處分意旨略以：異議人即受處分人李英毅
    於99年12月11日下午2 點50分許，駕駛車牌號碼UN-7245 號
    自用小客車（下稱A 車），行經國道一號南向車道314 公里
    又100 公尺處，未依規定變換車道，適陳明清所駕駛車牌號
    碼368-DD營業用大客車（下稱B 車）行經該處，致兩車發生
    擦撞，異議人所駕駛之上開自小客車因而失控，再與王忠文
    所駕駛車牌號碼996-ZX號營業用半聯結車（下稱C 車）發生
    擦撞，經警舉發後，認異議人違反道路交通管理處罰條例第
    33條第1 項第4 款、第63條第1 項之規定明確，爰依上開規
    定裁處罰鍰新臺幣（下同）3,000 元，並記違規點數1 點。
    (二)異議意旨略以：伊於上述時、地駕駛A 車行駛於中間車道
    ，詎B 車自外側車道不當變換車道至異議人所行駛之車道，
    致兩車發生擦撞，伊所駕駛之A 車因失控並撞擊C 車。本件
    係B 車駕駛陳明清未依規定變換車道為肇事原因，然處理事
    故之員警竟聽信陳明清片面之詞，且未調閱B 車內行車紀錄
    器畫面加以分析研判，即率認異議人未依規定變換車道為肇
    事原因，原處分不查，竟依舉發通知單開罰，顯有未善盡詳
    查之能事，據此聲明異議。(三)按汽車行駛於高速公路、快速
    公路或設站管制之道路，不遵使用限制、禁止、行車管制及
    管理事項之管制規則而有未依規定變換車道之行為者，處汽
    車駕駛人3,000 元以上6,000 元以下罰鍰，並記違規點數1
    點，道路交通管理處罰條例第33條第1 項第4 款、第63條第
    1 項第1 款分別定有明文。次按汽車在同向二車道以上之道
    路，除應依標誌或標線之指示行駛外，並應遵守下列規定：
    六變換車道時，應讓直行車先行，並注意安全距離，道路交
    通安全規則第98條第1 項第6 款亦有明定。(四)經查：1.異議
    人駕駛A 車，於上開時、地，與陳明清所駕駛之B 車發生擦
    撞後失控，再與王忠文所駕駛之C 車發生擦撞等情，業據異
    議人自承在卷，核與證人陳明清於本院調查中所證相符，並
    有現場照片10幀、道路交通事故現場圖、道路交通事故調查
    報告表(一)、(二)、道路交通事故談話紀錄表、道路交通事故當
    事人登記聯單在卷可稽，此部分事實洵堪認定。又A 車車體
    為白色、B 車車體為藍白、C 車車體為綠色有上開三車之照
    片在卷可憑，此部分事實，亦堪認定。2.A 車既係與B 車發
    生擦撞後方始失控，因此A 車與B 車碰撞失控前，係與B 車
    延國道一號高速公路同向往南行駛。又B 車於車禍後，全車
    僅有駕駛座旁車門門紐下方附近有擦撞痕跡，有該車車禍後
    照片在卷可憑，B 車與A 車擦撞之部位係駕駛座旁車門門紐
    下方附近，則由A 車與B 車係同向往南行駛，而B 車擦撞部
    位係駕駛座旁車門門紐下方附近（即B 車左前側車身）綜合
    判斷，A 車與B 車之碰撞部位，應係右側車身部位。然A 車
    右側車身，於前保險桿右側車頭燈附近（下簡稱甲部位），
    及右後側車門至後保險桿右側部位（下簡稱乙部位），均受
    有損害，有該車車禍後照片在卷可稽。而細觀上開照片，其
    中乙部位明顯有藍色擦痕附著其上，顯係與B 車擦撞後所留
    下。而B 車僅有一處受損，A 車之甲部位與乙部位二者高度
    相仿且受損情狀相若，若A 車甲部位係與B 車擦撞後所造成
    之損害，自當如乙部位般留下B 車車體塗裝之藍色擦痕，然
    依甲部位上開照片所示，其上並無任何藍色擦痕，由此可認
    甲部位並非與B 車擦撞後造成之損害。準此，A 車與B 車擦
    撞之部位係右後側車門至後保險桿右側部位，堪以認定。至
    異議人認A 車右後車門部位，係B 車輪胎擦撞所留下之車胎
    痕跡等語，因由該處放大之照片可知，該痕跡係A 車車體白
    色塗裝剝落後，底層之黑色暴露後之現象，並非輪胎摩擦後
    所留下之痕跡，異議人此部分所述，並無可採。3.A 車右後
    側車門至後保險桿右側部位與B 車左前側車身發生擦撞，導
    致A 車及B 車分別留有上開損害，則A 車與B 車撞擊前一剎
    那，B 車相對位置應在A 車右側偏後（即B 車駕駛座車門位
    於A 車右後側車門附近）之事實，亦可認定。又A 車右後車
    門塗裝所以剝落，係因B 車駕駛座旁邊車門門鈕下方突出物
    所造成，有證人即現場處理員警陳正昌於本院調查中證稱：
    37 頁 下方照片，是烤漆撥落後露出裡面黑色的塗裝，並不
    是輪胎的痕跡，而比對結果，這個痕跡是遊覽車駕駛座旁邊
    車門門鈕下方的突出物所造成的等語明確。再由塗裝之剝落
    ，呈往後逐漸擴大之扇形狀態，可認B 車門紐，係由前往後
    擦過A 車右後側車門。而於A 、B 二車同向行駛之狀況下，
    唯有A 車車速快於B 車，方能造成B 車門紐，由前往後擦過
    A 車右後側車門。對照本件車禍後A 車在前，B 車在後之相
    對位置，益證A 車與B 車發生碰撞前，A 車之行車速度顯較
    B 車為快。4.由前開所認定A 車與B 車撞擊前，B 車在A 車
    右側偏後（即B 車駕駛座車門位於A 車頭右後側車門附近）
    之相對位置，佐以A 車速度較B 車為快之行車狀況。此時若
    B 車欲往左邊變切換車道，因B 車車頭左偏，B 車左前方最
    突出之處（即左前側保險桿切角處）自會最先撞擊在右側之
    A 車而留下擦撞痕跡；若A 車欲往右邊變換車道，因A 車車
    頭會往右偏，導致車身右斜，因而亦會與B 車左前方最突出
    之處（即左前側保險桿切角處）發生擦撞。惟B 車左前側保
    險桿切角處附近，並無任何受損情形，顯然二車於碰撞前，
    A 車或B 車之駕駛人，於發現二車要碰撞時，有為對應之駕
    駛行為。而證人陳明清於本院調查中證稱：異議人的車子往
    伊這邊靠的時候，伊就反應將車子往右偏，所以前面的切角
    處就沒有撞擊到等語，核與證人即現場處理員警陳正昌證稱
    ：依現場留下的撞擊點、刮地痕判斷‧‧，遊覽車的撞擊點
    是在左前側，自小客車是在右後，遊覽車的車頭無損，所以
    不可能是追撞事故，自小客車擦撞到遊覽車之後，因為自小
    客車速度比較快，所以會往右側失控，失控之後擦撞到油罐
    車的左前輪等語，同認係A 車擦撞B 車之情，已足認證人陳
    明清上開所證，要屬真實。再衡之若係異議人有相對應之駕
    駛行為，以當時狀況，為避免與由右側往左靠之B 車發生碰
    撞，異議人應係將A 車往左側駛去，此時A 車車頭左偏，失
    控後，A 車最有可能之方向，即為向左側而去，此與本件A
    車失控後，向右側前去之情形，不相符合，益認證人陳明清
    上開所證與事實相符，本件係A 車往右變換車道時，與B 車
    擦撞後失控，再與C 車發生擦撞乙節，堪以認定。而由上開
    所認定A 、B 二車之相對位置，顯然A 車往右變換車道，並
    未注意安全距離，讓同向直行之B 車先行，是A 車行駛於高
    速公路，不遵管制規則而有未依規定變換車道之行為，應足
    認定。5.至異議人於異議意旨中，提出各種情況以推論非其
    不當變換車道，然其均僅憑A 車右後側車門部位有疑似輪胎
    痕跡之照片，即率認上開部位係B 車輪胎碰撞所造成，遽而
    認定是B 車不當變換車道而肇事，非如本院綜合全部卷內證
    據，分析各車撞擊位置、相對速度及各種可能肇事之情形，
    進而認定係異議人不當變換車道所致生本件事故。是異議人
    所執上開意旨，顯與事實不符，難予憑採。(五)綜上所述，異
    議人確有於前開時、地行駛高速公路未依規定變換車道之違
    規行為，原處分機關依道路交通管理處罰條例第33條第1 項
    第4 款及第63條第1 項第1 款之規定，分別裁處異議人罰鍰
    3,000 元，並記違規點數1 點，核無不當。本件異議為無理
    由，應予駁回等語。
三、經查：
  (一)依原裁定認定，A 車與B 車之碰撞部位，應係右側車身部位
    ，然A 車右側車身，於前保險桿右側車頭燈附近（即甲部位
    ），及右後側車門至後保險桿右側部位（即乙部位），均受
    有損害，有該車車禍後照片在卷可稽，其中乙部位之右側車
    門明顯有藍色擦痕附著其上，顯係與B 車擦撞後所留下，而
    B 車僅有一處受損，A 車之甲部位與乙部位二者高度相仿且
    受損情狀相若，若A 車甲部位係與B 車擦撞後所造成之損害
    ，自當如乙部位右側車門部分留下B 車車體塗裝之藍色擦痕
    ，其餘甲部位及乙部位之後保險桿右側之照片所示，其上並
    無任何藍色擦痕，因此甲部位及乙部位之後保險桿右側部分
    ，是否並非與B 車擦撞後造成之損害？實不無疑義。
  (二)抗告人認A 車右後車門部位，係B 車輪胎擦撞所留下之車胎
    痕跡等語，然由該處放大之照片可知（見原審卷第80頁、第
    83頁），該痕跡係A 車車體白色塗裝剝落後，底層之黑色暴
    露後之現象，並非輪胎摩擦後所留下之痕跡，但依據抗告人
    所提出之照片（見原審卷第7 頁）與警方所提供放大之照片
    （見原審卷第80頁、第83頁），相去甚遠，究竟如何？亦有
    查明之必要。
  (三)原裁定認為本件係A 車往右變換車道時，與B 車擦撞後失控
    ，再與C 車發生擦撞乙節。然本件若是A 車欲變換車道，突
    然快速靠近B 車，而B 車在此突然、緊急狀態下，必定是大
    打方向盤往右偏轉，以免被A 車撞及，但為何B 車在發生事
    故現場並未留下任何痕跡？且B 車停下來之後，卻仍能保持
    無任何煞車痕跡於地面，同時最後竟是筆直的停在中二車道
    上（見原審卷第35頁下方、第68頁、第69頁之照片），而未
    偏轉後停在外側車道，畢竟B 車是在高速行駛下，能否有如
    此之情形，亦不無令人懷疑，仍有查明之必要！
  (四)本件A 車與C 車相對碰撞，是否有進行比對？有無照片留存
    ？此對於本件事故原因或許有所幫助？又A 車右後車門部位
    ，該痕跡除係A 車車體白色塗裝剝落後，底層之黑色暴露後
    之現象外，是否亦有輪胎摩擦後所留下之痕跡？亦有再調查
    之必要。
四、原裁定未予詳查，遽以駁回異議人之聲明異議，尚有未恰；
    ，且本件車禍事故，又有上開疑義，仍有釐清之必要，抗告
    人抗告意旨，亦執此指摘原裁定不當，為有理由，自應由本
    院將原裁定予以撤銷，並發回原審法院再行查明。
五、據上論結，應依道路交通案件處理辦法第26條，刑事訴訟法
    第413 條前段，裁定如主文。
中    華    民    國   100    年    8     月    1     日
                刑事第二庭  審判長法  官  林正雄
                                  法  官  邱明弘
                                  法  官  黃壽燕
以上正本證明與原本無異。
不得再抗告。
中    華    民    國   100    年    8     月    1     日
                                  書記官  戴志穎